臺灣高等法院民事判決　　　　　　　　　 100年度上字第75號
上　訴　人　邱世亮
　　　　　　邱秀鳳
共　　　同
訴訟代理人　王泓鑫律師
複　代理人　張明宏律師
被 上訴 人　殷美絨
訴訟代理人　簡旭成律師
複　代理人　黃啟逢律師
上列當事人間請求減少價金事件，上訴人對於中華民國99年12月
3日臺灣臺北地方法院99年度訴字第375號第一審判決提起上訴，
本院於100年12月7日言詞辯論終結，判決如下：
    主      文
原判決關於命上訴人給付超逾新臺幣貳佰伍拾玖萬仟玖佰肆拾
元及利息部分，及該部分假執行之宣告，暨訴訟費用（除確定部
分外）之裁判均廢棄。
上開廢棄部分，被上訴人在第一審之訴及假執行之聲請均駁回。
其餘上訴駁回。
第一審（除確定部分外）及第二審訴訟費用由上訴人負擔十分之
七，餘由被上訴人負擔。
    事實及理由
一、被上訴人主張：伊於民國94年4月8日以新臺幣（下同）1832
    萬元向上訴人邱世亮、邱秀鳳購買坐落臺北市○○區○○段
    611地號土地所有權權利範圍10000分之742（下稱為系爭土
    土地），及其上同段4882建號即門牌號碼臺北市大安區○○
    ○路○段171之2號之房屋所有權全部（下稱為系爭房屋）；
    嗣並於95年9月16日將系爭土地及房屋以2300萬元之價格出
    售予訴外人洪伯旦。然系爭房屋經洪伯旦委託訴外人世桓工
    程顧問有限公司（下稱為世桓公司）進行硬固混凝土氯離子
    含量試驗，發現有氯離子含量超過國家標準及1樓混凝土抗
    壓強度未達規範要求等重大瑕疵，伊因而遭洪伯旦起訴請求
    減少價金，並經另案即臺灣臺北地方法院98年度訴字第271
    號減少價金事件判決伊應給付洪柏旦448萬9600元，及自97
    年11月26日起至清償日止，按週年利率5％計算之利息，且
    經假執行完畢（該案嗣經本院99年度上字第845號改判被上
    訴人應給付洪柏旦259萬3940元及利息，駁回洪伯旦其餘之
    訴，並經最高法院100年度台上字第1426號裁定駁回上訴確
    定）。伊自得依民法第360條之規定請求上訴人給付448萬96
    00元之損害賠償，亦得依同法第359條、第179條之規定，請
    求減少價金後，由上訴人返還同額之不當得利，並由法院擇
    一而為判決（見本院卷第110頁背面）。（原審判決上訴人
    應給付被上訴人357萬6064元，及自98年10月17日起至清償
    日止，按週年利率5％計算之利息，並駁回被上訴人其餘之
    訴；被上訴人就其敗訴部分未明不服，該部分業已確定）。
    答辯聲明：上訴駁回。
二、上訴人則以：伊於94年4月間出售並交付系爭房屋予被上訴
    人時，並無鋼筋外露、銹蝕、海砂屋、混凝土剝落、抗壓強
    度不足或安全結構有問題等情事；系爭房屋早於78年3月9日
    建築完成，屋齡已達20年，氯離子含量過高或抗壓力不足，
    應係外在環境因素或房屋使用年限之緣故，不能認有瑕疵。
    又兩造所簽訂不動產買賣契約書（下稱為系爭買賣契約）第
    6條第3項及第12條均約定以簽約時系爭房屋之現狀點交，被
    上訴人並於點交時詳細檢查確認並無瑕疵，於購屋後年餘亦
    未曾通知系爭房屋有何瑕疵，依民法第356條第1項、第2項
    之規定，應視為被上訴人承認所受領之物，且兩造合意伊等
    就系爭房屋免除物之瑕疵擔保責任至明。伊等並無保證系爭
    房屋品質；系爭房屋有硬固混凝土氯離子含量過高乙事，非
    經鑑定無法知悉，伊等係受被上訴人通知其與訴外人洪伯旦
    間上開另案訴訟，始知其情，自無故意不告知瑕疵之情形。
    則被上訴人請求損害賠償、減少價金及返還不當得利，俱屬
    無據。況被上訴人遲至97年5月28日始以存證信函告知上開
    瑕疵，於97年11月19日以律師函通知伊等減少價金及請求損
    害賠償後，延至98年10月9日始提起本件訴訟；已逾民法第
    365條規定6個月權利行使期間，應不得再為主張。又被上訴
    人於94年4月間向伊等購買系爭房屋時，其市場價值、條件
    均與洪伯旦另案向被上訴人訴請減少價金所為估價鑑定之基
    礎不同，應不得援引該案鑑定報告或判決認定之減損數額作
    為認定本件減少價金之憑據。且被上訴人出售系爭房屋予洪
    伯旦之價格為2300萬元，扣除另案鑑定系爭房屋因上開瑕疵
    所減少價金448萬9600元後為1851萬0400元，尚超逾被上訴
    人實際支付買賣價金，足認被上訴人並未受有損害，不得請
    求減少價金，伊等並得主張損益相抵。另系爭房屋之瑕疵與
    坐落基地無涉，其減損價值之損害，應剔除坐落基地部分之
    價值，並應扣除舊，始為合理等語，資為抗辯。上訴聲明：
    (一)原判決不利於上訴人部分及該部分假執行之宣告均廢棄。
    (二)上開廢棄部分，被上訴人於第一審之訴暨假執行之聲請均
    駁回。(三)如受不利判決，願供擔保請准宣告免為假執行。
三、本件被上訴人主張於94年4月8日以1832萬元向上訴人買受系
    爭土地及房屋，並於95年9月16日以2300萬元轉售予訴外人
    洪伯旦之上情，業據提出不動產買賣契約書（見原審卷一第
    6頁至第11頁）為證，且為上訴人所不爭執（見原審卷一第
    46頁背面），應與事實相符。
四、按物之出賣人對於買受人，應擔保其物於依民法第373條之
    規定危險移轉於買受人時，無滅失或減少其價值之瑕疵，亦
    無滅失或減少其通常效用或契約預定效用之瑕疵，民法第35
    4條第1項前段定有明文。又所謂物之瑕疵係指存在於物之缺
    點而言；凡依通常交易觀念，或依當事人之決定，認為物應
    具備之價值、效用或品質而不具備者，即為物有瑕疵，且不
    以物質上應具備者為限（最高法院73年台上字第1173號判例
    意旨參照）。查系爭房屋由被上訴人轉售予訴外人洪伯旦後
    ，經洪伯旦先後委請世桓公司及台北市土木技師公會檢測鑑
    定其氯離子含量有超出國家安全標準之情，有世桓公司97年
    5月14日硬固混凝土氯離子含量試驗報告及台北市土木技師
    公會97年6月10日鑑定報告書影本附於另案即臺灣臺北地方
    法院98年度訴字第271號卷內可稽（見該案卷一第15頁至第
    22頁）。於該事件審理中，承審法院復函請台北市結構工程
    工業技師公會再行鑑定，並檢測系爭房屋一樓頂梁取樣混凝
    土氯離子含量為每立方米1.42公斤、1.2公斤，一樓頂板取
    樣含量為每立方米2.20公斤、3.45公斤，地下室頂梁取樣含
    量為每立方米1.24公斤、1.22公斤，均已超過前開國家標準
    值每立方米0.3公斤；另混凝土強度一樓部分最小抗壓強度
    為151kgf/c㎡，略低於規定抗壓強度之75％（即0.75×210
    ＝157.5kgf）之規範標準各節，有該會鑑定報告書附於上開
    另案卷內足據（影本見原審卷一第23頁至第28頁），並經調
    卷查明無訛。再參酌上開台北市結構工程工業技師公會鑑定
    報告書所附之現況勘查照片顯示，系爭房屋因氯離子之含量
    超逾國家標準值，已致一樓頂板及地下室中間樑側產生混凝
    土剝落、鋼筋鏽蝕之情形（見該鑑定報告書第16至19頁），
    堪認依通常交易觀念，系爭房屋確有氯離子含量過高，導致
    鋼筋銹蝕膨脹破壞房屋結構，致減少系爭房屋供人安全居住
    之主要功能之瑕疵存在無疑。
五、上訴人雖抗辯：伊於94年4月間出售並交付系爭房屋予被上
    訴人時，並無所指鋼筋外露、銹蝕、混凝土剝落、抗壓強度
    不足等情事，系爭房屋於78年3月9日建築完成，其氯離子含
    量過高及抗壓力略為不足，應係外在環境因素或房屋使用年
    限之緣故云云。然查系爭房屋混凝土氯離子含量及一樓混凝
    土部分最小抗壓強度未達規範之要求，主要應與原施工廠商
    使用之混凝土材質有關，與房屋已使用多年，並無關聯乙節
    ，業據台北市結構工程工業技師公會上開鑑定報告敘明（見
    原審卷一第27頁），堪認上開瑕疵於系爭房屋買賣移轉予被
    上訴人前即已存在，且與房屋使用年限及外在環境因素無關
    ，應無疑義。又兩造簽訂系爭買賣契約第6條第3項、第12條
    雖有「點交之買賣標的應以簽約時之現狀與本約之約定為準
    」、「雙方合意依固定物現狀點交」等語之約定，然參諸系
    爭買賣契約第4條第5項亦訂明「乙方（即上訴人）就買賣標
    的依法對甲方（即被上訴人）負有瑕疵擔保責任」等語（見
    原審卷一第8頁）；足認兩造間上開現狀點交之約定，應旨
    在訂明兩造買賣標的之內容及範圍，並未排除上訴人應擔保
    買賣標的具備通常效用品質之瑕疵擔保責任，至為灼然。上
    訴人執系爭買賣契約條款抗辯：兩造已合意排除伊之瑕疵擔
    保責任云云，顯與契約文義相悖，難認有據。另系爭房屋混
    凝土含氯量是否超過安全標準，非經專業檢驗實無從查知，
    則被上訴人於購屋後轉手予洪伯旦，乃至洪伯旦進行鑑驗前
    未發現該瑕疵，難認有何重大過失；被上訴人係於97年5月
    23日收受洪伯旦以存證信函通知後，即時於97年5月28日以
    存證信函將上開瑕疵通知上訴人乙節，有各該存證信函及回
    執影本足據（見前開另案地院卷一第53頁、第90頁原審卷一
    第19頁），則上訴人抗辯：被上訴人因重大過失不知瑕疵，
    且未依通常程序檢查系爭房屋，於發現瑕疵後復怠於通知，
    依民法第355條第2項、第356條之規定，不得主張瑕疵擔保
    責任，且應視為承認所受領之物云云，亦無足採取。從而，
    被上訴人主張：系爭房屋於危險移轉前確存在有含氯量過高
    及最小抗壓強度不足之瑕疵，應由上訴人負瑕疵擔保責任等
    語，洵屬有據。
六、按買賣之物，缺少出賣人所保證之品質者，買受人得不解除
    契約或請求減少價金，而請求不履行之損害賠償；出賣人故
    意不告知物之瑕疵者亦同，民法第360條雖有明文。惟此係
    就約定物之瑕疵擔保責任所為之特別規定，須出賣人就買賣
    標的物曾與買受人約定，保證有某種品質，而其物又欠缺所
    保證品質時，或於出賣人故意不告知物之瑕疵時，始得據此
    請求出賣人負債務不履行之損害賠償責任；而出賣人與買受
    人間有無此項保證品質之特約，應以契約內容及當事人立約
    當時之事實及其他一切證據資料為其判斷之標準；至於約定
    之方式，不問係由出賣人主動提出保證，或由買受人要求其
    品質，而出賣人予以同意，均無不可（最高法院83年度台上
    字第1707號、86年度台上字第1777號裁判意旨參照）。本件
    上訴人應就系爭房屋上開瑕疵負擔保責任乙節，業經認定於
    前。然上訴人一再否認系爭房屋含氯量混凝土抗壓強度為其
    保證之品質；遍觀兩造間系爭買賣契約，亦無上訴人就此保
    證品質之明文。再徵諸被上訴人亦係在出售系爭房屋、並經
    買受人洪伯旦檢驗告知後，始知悉系爭房屋上開瑕疵之存在
    ，自難責上訴人於兩造買賣時有何明知瑕疵而故意不告知之
    情事。依前揭說明，被上訴人依民法360條規定請求上訴人
    給付損害賠償，尚乏所據，自不應准許。
七、按買賣因物有瑕疵，而出賣人依民法第354條至第358條規定
    ，應負擔保之責者，買受人得解除其契約，或請求減少其價
    金，民法第359條定有明文。本件系爭房屋既有如上混凝土
    含氯量超過安全標準及最小抗壓強度不足之瑕疵，已如前述
    ，被上訴人主張依上開規定減少價金，於法自無不合。上訴
    人雖抗辯：被上訴人遲至98年10月始起訴請求減少價金，已
    逾民法第365條所規定6個月之法定期間云云。然按民法第36
    5條第1項規定之請求減少價金，實係主張減少價金，不以出
    賣人承諾為必要，與同條項規定解除契約之性質，同屬形成
    權，該條項於二者所規定之6個月行使期間，皆為無時效性
    質之法定期間，茍買受人於該6個月內曾為減少價金之主張
    ，其後所生之效果權利，則可於普通時效期間內繼續存在（
    最高法院73年度台上字第4354號判決意旨參照）。查系爭房
    屋之含氯量是否符合安全標準，非經專業機關進行辨識、檢
    驗，實難以得知，該瑕疵為依通常檢查不能發現、且不能即
    時之瑕疵，堪予認定。又按買受人因物有瑕疵而請求減少價
    金者，其請求權之6個月或5年存續期間，自買受人通知出賣
    人有應由出賣人負擔保責任之瑕疵後或物之交付時起算（最
    高法院97年台上字第160號判決意旨者參照）。查被上訴人
    係受洪伯旦以97年5月22日存證信函通知後，始知悉系爭房
    屋上開瑕疵，旋於97年5月28日以存證信函通知上訴人系爭
    房屋有氯離子含量超過國家標準之瑕疵，請上訴人出面協商
    ；嗣再以97年11月19日律師函向上訴人請求損害賠償及減少
    價金，於同年11月26日合法送達，復於洪伯旦前開另案訴請
    減少價金事件審理中具狀向被上訴人告知訴訟各節，既有存
    證信函、律師函、掛號郵件回執及民事告知訴訟狀影本在卷
    足據（見原審卷一第19頁至第22頁）。足證被上訴人於知悉
    瑕疵後並未怠於通知，且於通知起6個月內即為減少價金之
    主張，並未無逾法定權利行使期間；被上訴人嗣於98年10月
    9日提起本件訴訟請求減少價金並返還不當得利，復未逾請
    求權之一般時效期間，至為灼然。上訴人所為時效抗辯，顯
    屬無據。
八、又被上訴人就系爭房屋上開瑕疵主張應減少價金448萬9600
    元云云，係引據前開另案受託鑑定系爭房屋因含氯量超過標
    準及抗壓強度不足之瑕疵所減損價值之李林國際不動產估價
    師事務所之鑑定意見為憑，有該所估價報告書附於該案卷內
    可稽，並經本院調卷查閱明確。查該估價報告書係參考法拍
    市場正常及海砂屋交易實例之價值減損比率，以及法院就海
    砂屋買賣爭議事件判決價值減損比率作為參考依據，並依各
    案例之屋齡、樓層、價格期日、區域因素、建物構造、商業
    效益、面前道路等不同因素進行調整，進而決定系爭房屋之
    價值減損比率為19.52％、減損價值為448萬9600元，核固非
    無據。然上開估價報告鑑定價值減損之時點乃被上訴人與洪
    伯旦買賣系爭房屋之95年9月16日，與兩造於94年4月8日所
    為交易相距達年餘；該估價報告書內復載明：「由於不動產
    價格變動之特性，本估價報告書所載內容之有效期間為本報
    告評估日期起6個月內」等語（見該估價報告書第3頁、第4
    頁）。則該估價結果是否得援引為系爭房屋於兩造交易時價
    值減損之標準，實非無疑。本院審酌系爭房屋有氯離子含量
    超逾國家標準及最小抗壓強度不足之瑕疵存在，目前尚無消
    除氯離子含量之治本方法，惟仍得以現況修復、補強、維護
    等措施之治標方式予以修復，即一樓部分：因混凝土強度略
    微不足，梁、柱、版等結構體以碳纖維補強，另鋼筋採陰極
    防蝕處理方式，估算一樓補強修復費用為135萬2285元；地
    下室部分：因混凝土強度合於規範之標準，版及部分梁等結
    構體以碳纖維補強，另鋼筋採陰極防蝕處理方式，經估算補
    強修復費用為124萬1655元等情，業經台北市結構工程工業
    技師公會鑑定綦詳，有該會鑑定報告書影本可稽（見本院卷
    第96頁、第97頁）；並為避免房屋價值貶損比率易隨市場變
    動之不客觀因素所干擾與波動，認應得以系爭房屋達到通常
    效用品質狀態之補強修復費用即一樓部分為135萬2285元、
    地下室部分為124萬1655元，合計259萬3940元，作為認定系
    爭房屋價金減少之核算基準為允當。此亦為被上訴人與洪伯
    旦間上開另案確定判決採為系爭房屋價值減損之依據，有本
    院99年度上字第845號民事判決、最高法院100年度台上字第
    1426號民事裁定影本可參（見本院卷第72頁至第78頁、第85
    頁、第86頁）。至於上訴人雖另抗辯：被上訴人以1832萬元
    購入系爭房屋後，再以2300萬元轉手售出，其間獲利高於上
    開鑑定報告認定減損之價額，足認被上訴人未受損害，縱受
    有損害，亦應扣除折舊云云。然系爭房屋是否因瑕疵致價值
    減損，係以瑕疵交易標的之實際價值是否低於交易時價格為
    斷，與買受人事後轉售系爭房屋時因不動產價格漲跌之獲利
    或虧損無涉；被上訴人因系爭瑕疵所得請求減少之價金，與
    被上訴人因系爭房屋事後另行交易之獲益並非本於同一原因
    事實，亦無民法第216條之1損益相抵原則之適用。另依台北
    市結構工程工業技師公會鑑定上開修復方法，係將系爭房屋
    之梁、柱、版等結構體以碳纖維補強，鋼筋則採陰極防蝕處
    理方式，顯無以新品更換舊品致應扣除折舊之必要。據上，
    堪認被上訴人主張系爭房屋應減少價金於259萬3940元範圍
    內，核屬有據。其依不當得利之規定，請求上訴人返還該部
    分之價金，應予准許；其超逾部分之請求，則屬無據，應予
    駁回。
九、綜上所述，被上訴人依民法第359條、第179條之規定，請求
    上訴人應給付259萬3940元，及自起訴狀繕本送達翌日即98
    年10月17日起至清償日止，按週年利率5％計算之利息之範
    圍內，為有理由，應予准許；被上訴人其餘請求，為無理由
    ，應予駁回。原審就超逾上開應准許部分，為上訴人敗訴之
    判決，並為假執行之宣告，自有未洽。上訴意旨就此部分指
    摘原判決不當，求予廢棄改判，為有理由，爰由本院將此部
    分予以廢棄，並改判如主文第二項所示。至於上開應准許部
    分，原審判命上訴人給付，並為假執行之宣告，核無違誤，
    上訴意旨就此部分仍執前詞指摘原判決不當，求予廢棄，為
    無理由，應駁回其此部分之上訴。
十、本件事證已臻明確，兩造其餘之攻擊或防禦方法，經本院審
    酌後均認與本件之結論無涉，茲不再一一論列，併予敘明。
十一據上論結，本件上訴為一部有理由，一部無理由，依民事訴
    訟法第450條、第449條第1項、第79條、第85條第1項，判決
    如主文。
中    華    民    國   100    年    12    月    28    日
                    民事第十二庭
                        審判長法  官    吳謀焰
                              法  官    許紋華
                              法  官    李瑜娟
正本係照原本作成。
如不服本判決，應於收受送達後20日內向本院提出上訴書狀，其
未表明上訴理由者，應於提出上訴後20日內向本院補提理由書狀
（均須按他造當事人之人數附繕本）上訴時應提出委任律師或具
有律師資格之人之委任狀；委任有律師資格者，另應附具律師資
格證書及釋明委任人與受任人有民事訴訟法第466條之1第1項但
書或第2項（詳附註）所定關係之釋明文書影本。如委任律師提
起上訴者，應一併繳納上訴審裁判費。
中    華    民    國   100    年    12    月    29    日
                              書記官    黃瑞芬
附註：
民事訴訟法第466條之1（第1項、第2項）：
對於第二審判決上訴，上訴人應委任律師為訴訟代理人。但上訴
人或其他法定代理人具有律師資格者，不在此限。
上訴人之配偶、三親等內之血親、二親等內之姻親，或上訴人為
法人、中央或地方機關時，其所屬專任人員具有律師資格並經法
院認為適當者，亦得為第三審訴訟代理人。